臺灣臺北地方法院刑事判決
110年度審易字第1533號
公  訴  人  臺灣臺北地方檢察署檢察官
被      告  周克琦
上列被告因妨害公務案件，經檢察官提起公訴（110年度偵字第1
4124號），本院判決如下：
    主      文
周克琦犯侮辱公務員罪，處拘役拾日，如易科罰金，以新臺幣壹
仟元折算壹日。
    犯罪事實
一、周克琦於民國110年3月9日上午10時38分許，在臺北市○○區○
    ○○路0號立法院前與多位民眾非法集會，經受命令解散，將
    麥克風交給同行友人後，突然恣意穿越車道，走向中山南路
    車道分隔島，由於該車道未經封閉，不時有車輛經過，周克
    琦之舉，恐危害交通安全，經警制止，周克琦始返回立法院
    前人行道；復因不詳原因，欲第二次恣意穿越前揭車道時，
    臺北市政府警察局中正第一分局警員為維護其安全，一人持
    麥克風當場高聲勸阻，另一人拉住周克琦肩膀及手臂，使其
    朝人行道方向後退。詎周克琦明知前揭警員皆身穿制服，且
    正執行公務，係依法執行職務之公務員，竟於公務員依法執
    行職務時，基於公然侮辱之犯意，對執行管束之警員當場辱
    罵「操你媽的」等穢語，侮辱依法執行職務之警員。 
二、案經臺北市政府警察局中正第一分局報請臺灣臺北地方檢察
    署（下稱臺北地檢署）檢察官偵查起訴。
    理    由
壹、程序方面：
    本件認定事實所引用之卷證資料（包含人證、書證、物證，
    詳下述及者），並無證據證明係公務員違背法定程序所取得
    ，與本案亦有自然之關連性，公訴人、被告周克琦迄至本案
    言詞辯論終結，均不爭執該等卷證之證據能力，亦未提出關
    於證據能力之聲明異議（見本院卷第41至44、57至77頁），
    本院認引為證據為適當，是依刑事訴訟法第159條之5等規定
    ，下述認定事實所引用之證據方法均有證據能力。
貳、實體方面：　　
一、認定本案犯罪事實之證據及理由：
　　訊據被告周克琦固坦承有辱罵「操你媽的」等詞，惟矢口否
    認有何侮辱公務員犯行，辯稱：我接受警察指示退散，要到
    安全島，那就是安全的地方，警察卻勾我打我鎖喉，都可以
    把我勒死，我認為警察使用暴力執勤過當，有殺人未遂嫌疑
    ，造成我生命受威脅、臨時受到驚嚇，才口吐三字經，並非
    辱罵員警個人，當場也有跟員警道歉，我是遵從指示解散，
    未妨害公務等語（見本院卷第43、58至59、66、76頁）。經
    查：
　㈠被告於110年3月9日上午10時38分許，在臺北市○○區○○○路0號
    立法院前與多位民眾非法集會，經受命令解散，被告穿越車
    道（即中山南路最右側車道）欲前往安全島時，經數名員警
    趨前將其拉扯退回人行道方向，而口出「操你媽的」一語等
    情，業據證人丙○○、乙○○於本院審理時證述在卷（見本院卷
    第66至70、71至74頁），並有臺北市政府警察局中正第一分
    局執行110年「0309專案」勤務時序表、對話譯文、現場蒐
    證錄影光碟、影像截圖等件存卷可考（見偵卷第23至27、29
    至36、61至76頁），且經臺北地檢署檢察官及本院各當庭勘
    驗錄影光碟核實（見偵卷第77至80頁；本院卷第59至65、79
    至90頁），復為被告所不否認，是此部分事實首堪認定。
　㈡被告固以上開情詞置辯。然查：
　⒈證人丙○○於本院審理時結證稱：當日的民眾集會並未合法申
    請，也未申請封路，仁愛所所長有舉牌請民眾解散，但沒有
    任何員警請被告走向安全島…我看到被告由立法院大門東向
    西走向慢車道往快車道方向，站在安全島上，接著看到王致
    傑組長將被告帶下安全的地方，我趨前靠近，被告一邊推擠
    警察，一邊說你抓我啊你抓我啊，我們將他勸回人行道上…
    第一次我已制止這樣相當危險的行為，沒想到第二次被告又
    東向西往快車道方向衝，王組長趕緊把被告往人行道拉，詎
    料被告不但抗拒而且罵三字經操你媽的，這時我們就實施管
    束，因為被告情緒非常高張…客觀上若要離開該現場，民眾
    可走人行道及配合警察的引導而離開等語（見本院卷第66至
    70頁）；證人乙○○於本院審理時結證稱：黃正忠原本前階段
    申請獲准的集會場所是自由廣場，後來他們說要聚眾前往立
    法院，去找正在室內開會的台獨挑釁鬧場，就從自由廣場沿
    中山南路到立法院旁，並在中山南路跟警方發生言語認知衝
    突，但後面這段是沒合法申請的…警方要求民眾解散，解散
    可往人行道、濟南路、青島東路走，往快車道安全島走是不
    合常理的，而被告帶來的群眾也是走到濟南路教會那邊，被
    告卻往中山南路上快車道及慢車道中間的安全島走等語（見
    本院卷第71至74頁）綦詳。
　⒉又經臺北地檢署檢察官及本院勘驗蒐證錄影光碟之結果，顯
    示被告確有於上開時、地，先任意穿越車道【即中山南路3
    號立法院與臺大醫院兒童醫院間之中山南路最右側車道（此
    觀偵卷第78頁及本院卷第79致81、88頁照片甚明）】站到安
    全島上，期間該車道上車輛均川流不息，警方以大聲公擴音
    喊「不要在道路上，影響交通」，被告經警勸阻返回人行道
    ，嗣又再度任意穿越道路欲朝安全島行進之際，警方復以大
    聲公擴音喊「你剛剛奔跑在道路上，警方再次警告你」，惟
    被告猶未停歇，遂有數名員警趨前將被告肢體勾拉退回人行
    道，被告乃口出「操你媽」一詞，員警俟將其帶至人行道路
    口轉角處時即鬆開被告乙節，有臺北地檢署檢察官勘驗筆錄
    、本院勘驗筆錄暨畫面擷圖存卷可考（見偵卷第61至80頁，
    本院卷第59至66、79至90頁），核與上開證人所述均大致相
    符。
　⒊觀諸上開脈絡，可知當時中山南路最外側車道並未因合法申
    請臨時使用道路而封路，故仍有諸多車輛川流不息地通行，
    被告同日稍早既業經員警勸阻勿穿越該車道前往安全島，以
    免影響交通，卻於員警諭請非法聚會民眾解散時，明知周遭
    有人行道、濟南路、青島東路等方向可撤離現場，竟捨此不
    為，執意再度穿越該車道朝安全島方向行進，已有危害公共
    交通安全之虞，員警乃施行強制力管束，俾將被告帶離安全
    島及車道，至人行道上旋即鬆開。益徵被告係因遭員警管束
    強制其離開車道與安全島而心生不滿，遂基於侮辱公務員之
    犯意口出穢語，至為灼然。是被告就此辯稱：係遵從員警指
    示才退到安全島，是正確的，這才是安全的地方云云，不僅
    顯違常情，亦與事實不符，委難憑採。再依前揭勘驗結果，
    足見被告為本案言詞時，仍屬個人意志處於可受支配下所為
    ，並非無意識之舉動，故被告辯稱係受驚嚇而口不擇言，同
    屬無據。
　㈢被告另辯稱其遭警使用暴力，生命受威脅，始口出穢語云云
    。惟：
　⒈按警察職權行使法第2條第2項規定：「本法所稱警察職權，
    係指警察為達成其法定任務，於執行職務時，依法採取查證
    身分、鑑識身分、蒐集資料、通知、管束、驅離、直接強制
    、物之扣留、保管、變賣、拍賣、銷毀、使用、處置、限制
    使用、進入住宅、建築物、公共場所、公眾得出入場所或其
    他必要之公權力之具體措施」。次按「警察對於有下列情形
    之一者，得為管束：一、瘋狂或酒醉，非管束不能救護其生
    命、身體之危險，或預防他人生命、身體之危險。二、意圖
    自殺，非管束不能救護其生命。三、暴行或鬥毆，非管束不
    能預防其傷害。四、其他認為必須救護或有危害公共安全之
    虞，非管束不能救護或不能預防危害」、「警察為制止或排
    除現行危害公共安全、公共秩序或個人生命、身體、自由、
    名譽或財產之行為或事實狀況，得行使本法規定之職權或採
    取其他必要之措施」，亦分別為警察職權行使法第19條第1
    項、第28條第2項所明定。
　⒉查被告於未經合法申請集會遊行之立法院周遭，迭次穿梭車
    道，於警制止後猶未停歇，又恣意再次穿越車道欲至安全島
    上，未理會警方之勸阻，而罔顧當時通行車輛之公眾交通安
    全，員警因而施行強制力管束，制止被告並將其拉離現場，
    核與前揭警察職權行使法之規定相符，亦與比例原則、正當
    法律程序無違，即屬依法令規定之執行職務之行為，殆無疑
    問。而「正當防衛」，乃指針對現在進行中之不法侵害或攻
    擊行為所為之必要防衛，員警上開所為既屬依法執行職務之
    行為，自非現在不法之侵害，是被告所為要與正當防衛之要
    件不合，併此指明。
　㈣再公務員依法執行職務時，僅在形式上具有合法之要件，客
    觀上足使人認識其為公務員依法執行職務即可，並未賦予行
    為人有實質審查公務員執行職務是否有實質違法或不當之權
    ，且實質上有無違法或不當情事，應屬職務上內容法令之解
    釋問題，自亦非行為人所能逕行認定，行為人縱使有懷疑或
    不符，當亦僅得依法定之程序請求救濟，自不能任意辱罵，
    否則人民對於公務員之執行職務均可置之不理，勢將架空相
    關法律規範意旨，悖離法律所欲達成之目標，而與法律秩序
    理念有違。是被告質疑員警執行職務違法、不當云云，均不
    足作為對被告有利之認定。
　㈤綜上，本案事證明確，被告以上開方式侮辱公務員之犯行，
    洵堪認定，應依法論科。
二、論罪科刑：
    核被告所為，係犯刑法第140條第1項之侮辱公務員罪。爰審
    酌被告以「共和黨主席」、「第三勢力333政黨聯盟主席」
    身分參與「誓死捍衛蔣公銅像反台獨」活動，緣立法院周遭
    並非渠等事先合法申請之集會場所，警方乃舉牌命解散，而
    被告明知其並未就中山南路路段申請暫時使用道路而封路，
    況且即便欲解散離去，仍有鄰近之青島東路、濟南路等處可
    供通行，卻捨此不為，迭恣意穿越車道與馬路安全島間，經
    警制止猶未停歇，已影響公眾交通往來之安全，員警遂將其
    施以保護管束，竟未能克制情緒，遽以穢語辱罵依法執行職
    務之員警，漠視法治，犯後迄今否認，誠屬不該，兼衡其智
    識程度（大學畢業、現為臺灣科技大學建築研究所博士候選
    人）、生活狀況（現業營造廠工地管理）、犯罪動機、目的
    及手段等一切情狀，量處如主文所示之刑，並諭知易科罰金
    之折算標準。
三、應依刑事訴訟法第499條第2項、第3項，刑法第140條第1項
    、第41條第1項前段，刑法施行法第1條之1第1項，判決如主
    文。
四、如不服本判決，應自收受送達之翌日起20日內向本院提出上
    訴狀，上訴於本院第二審合議庭（須附繕本）。
本案經檢察官陳慧玲偵查起訴，檢察官羅嘉薇、黃思源到庭執行
職務。　
中　　華　　民　　國　　110 　年　　11　　月　　30　　日
                  刑事第二十一庭  法  官  歐陽儀
上正本證明與原本無異。 
如不服本判決應於收受送達後20日內向本院提出上訴書狀，並應
敘述具體理由；其未敘述上訴理由者，應於上訴期間屆滿後20日
內向本院補提理由書（均須按他造當事人之人數附繕本）「切勿
逕送上級法院」。告訴人或被害人如對於本判決不服者，應具備
理由請求檢察官上訴，其上訴期間之計算係以檢察官收受判決正
本之日期為準。 因疫情而遲誤不變期間，得向法院聲請回復原
狀。
                                  書記官  程于恬
中　　華　　民　　國　　110 　年　　12　　月　　2 　　日
附錄本案論罪科刑法條全文：
中華民國刑法第140條
於公務員依法執行職務時，當場侮辱或對於其依法執行之職務公
然侮辱者，處六月以下有期徒刑、拘役或三千元以下罰金。
對於公署公然侮辱者，亦同。